臺灣高等法院民事判決　　　　　　　　　　　　　九十二年度上易字第一三一六號
　　上　訴　人　乙○○
　　訴訟代理人　謝震武律師
　　　　　　　　徐念懷律師
　　被上　訴人　甲○○
右當事人間請求給付借款事件，上訴人對於中華民國九十二年十一月七日臺灣基隆地
方法院九十二年度訴字第二九五號第一審判決提起上訴，並於本院為訴之追加，本院
於九十三年三月三十一日辯論終結，判決如下：
    主      文
上訴及追加之訴均駁回。
第二審及追加之訴訴訟費用由上訴人負擔。
    事      實
甲、上訴人方面：
一、聲明：(一)原判決除命被上訴人丙○○應給付上訴人新台幣（下同）三十九萬六千
    四百二十五元，及其中二十九萬七千九百二十五元自民國（下同）九十二年六月
    二十一日起至清償日止，九萬八千五百元自九十二年十月八日起至清償日止，均
    按年息百分之五計算之利息之部分外，其餘部分均廢棄。(二)右開廢棄部分，被上
    訴人甲○○應給付上訴人一百二十一萬一千一百八十二元，暨自本件支付命令聲
    請狀送達之日起至清償日止，按年息百分之五計算之利息。(三)第一審及第二審之
    訴訟費用由被上訴人負擔。
二、陳述：除與原判決記載相同者，茲引用之外，補稱：
  (一)被上訴人於八十八年間起，即陸續持其兄林超凡及其兄嫂吳淑瑜為負責人之貞星
    貿易有限公司所簽發五紙票面金額總計一百三十萬八千五百六十元之客票，向上
    訴人貼現借款，上訴人分別於八十九年十一月八日、二十日及十二月十八日將一
    百二十一萬一千一百八十二元匯入被上訴人所有之基隆一信南興分社帳戶。詎被
    上訴人所交付之上開系爭客票竟全遭退票，拒不清償分文。
  (二)依被上訴人之兄林超凡於刑事告訴偵查程序中證稱：伊設立貞星貿易有限公司時
    曾向甲○○調借四百多萬元資金，她在八十六年十一月至十二月間分次拿給伊，
    伊自八十八年間開始陸續清償，伊開票給她時，尚未跳票等語，足認被上訴人與
    其兄林超凡之貞星貿易有限公司間存在債權債務關係，且系爭客票確係由林超凡
    簽發而交付被上訴人作為清償之用。被上訴人若非本件消費借貸關係之借用人，
    則為何將林超凡所開立之系爭客票交付予上訴人要求貼現？
  (三)原審既肯認證人蘇春燕、何玉華之證詞，足認被上訴人有與上訴人商討借貸之相
    關事宜，系爭款項確係由被上訴人所借貸。
  (四)上訴人於九十年二月中旬曾赴基隆質問被上訴人為何其所交付之系爭客票悉數跳
    票，當時上訴人曾問：「妳美玲一張票一開就是四個月，連續借四個月後，票子
    就開始跳，妳用任何辦法借錢都可，妳就是不能用客票向我借，害我不知情的情
    況下代妳去向別人貼現‧‧‧妳今天跟我說，美玲會用這種方法騙我，實在不敢
    相信。」被上訴人回答：「今天欠妳這些錢，實在是沒有那個心。」上訴人問：
    「妳開大哥嫂的票來騙我，妳說無心，根本說不過去。」被上訴人回答：「對啦
    ‧‧‧我早就勸阿輝不可以再賭了，如同嫂子妳講的，早就要結束了，不應該拖
    累那麼多人。」上訴人再問：「我知道！但你不應該用大哥嫂的票騙。」被上訴
    人則回答：「我知道！但丙○○心態不變，結果全部的債，我哥背太多，我不能
    為了自己的先生而害到我哥哥。」以上種種，均堪認被上訴人已自承其有持系爭
    客票向上訴人請求貼現借款之事實存在。
  (五)上訴人係友興交通有限公司負責人，上訴人之夫龔金煉並非負責人，亦非股東之
    一，是上訴人所有位於台中縣之友興交通有限公司，根本無與原審被告丙○○開
    求借款之最終目的均在簽賭六合彩，上訴人萬無可能借款予伊週轉其所謂「業務
    」（參上證三兩造錄音對話內容，上訴人當時曾說：「我想你說的客票是沒有問
    題，如果今天是丙○○我就不可能借他，因為他會賭博」），原審被告丙○○斷
    非系爭款項之借用人。
  (六)輝鴻貨運行實際負責人係被上訴人，而被上訴人為避人耳目，始提出系爭客票請
    求上訴人貼現借款，被上訴人確係本件消費借貸關係之借用人。縱被上訴人僅於
    原審被告丙○○設立之輝鴻貨運行擔任會計出納工作，然其亦應以輝鴻貨運行商
    號之名義處理匯款業務，亦無以其「會計」私人帳戶進行之理！原審逕以「以他
    人帳戶作為匯款之用，日常生活實有所見，本件借款之目的係為供原審被告丙○
    ○經營之貨運行週轉之用，自不得僅因被上訴人有出面接洽借款事宜，即認其為
    消費借貸契約之當事人」主觀臆測為由否定上訴人之請求，實有誤會。
  (七)縱兩造之間不存在消費借貸關係，然被上訴人受領系爭款項既為不爭之事實，則
    上訴人依民法第一百七十九條「無法律上之原因而受利益，致他人受損害者，應
    返還其利益。雖有法律上之原因，而其後已不存在者，亦同。」不當得利之規定
    ，訴請被上訴人返還其所受之利益即系爭款項，亦無不當。
三、證據：除援用第一審所提證據外，補提系爭客票之退票理由單影本乙份、兩造對
    話錄音譯文影本乙份、錄音帶乙捲、友興交通有限公司之公司執照、營利事業登
    記證及董事股東名單影本乙份為證，並聲請訊問證人蘇春燕、何玉華。
乙、被上訴人方面：
    未於言詞辯期日到場，但具狀：聲明請求上訴駁回。並補稱：
  (一)上訴人之兄林超凡借款乙事，係林超凡開口向被上訴人借款，被上訴人轉告丙○
    ○，經丙○○同意，由丙○○就貨運行收入款項借款予林超凡，故系爭客票係輝
    鴻貨運行持有之客票。
  (二)證人證言部分，上訴人就原審取捨證據判斷事實恣意指摘，並未說明原判決有何
    違背法令，殊非可採。
  (三)上訴人所提出兩造對話錄音，被上訴人否認真正。
  (四)實際出資營運人不擔任公司負責人，不登記為股東，而以妻、子女或親屬名義借
    名登記，屢見不鮮，上訴人謂伊係友興交通有限公司負責人，該公司與輝鴻貨運
    行即丙○○無業務往來，縱令屬實，均不足作為推測兩造間有金錢消費借貸關係
    之存在。上訴人謂丙○○沉溺簽賭無心工作，輝鴻貨運行之實際負責人實係被上
    訴人等語，被上訴人否認之。
三、證據：援用第一審所提證據。
    理      由
甲、程序方面
一、被上訴人甲○○經合法通知無正當理由不到庭，查無民事訴訟法第三百八十六條
    各款所列之情形，爰依上訴人之聲請，由其一造辯論而為判決。
二、本件上訴人於原審依消費借貸法關係請求被上訴人給付，於上訴本院後再主張不
    當得利法律關係，核係訴訟標的法律關係之追加，但因其請求之基礎事實同一，
    依民事訴訟法第四百四十六條第一項但書規定，即無庸得他造之同意，先此說明
    。
三、按攻擊防禦方法，除別有規定外，應依訴訟進行之程度，於言詞辯論終結前適當
    時期提出之；又當事人因重大過失，逾時始提出攻擊防禦方法，有礙訴訟終結者
    ，法院得駁回之，民事訴訟法第一百九十六條第一、二項分別定有明文。又行合
    議審判之訴訟事件，法院於必要時，得以庭員一人為受命法官，使行準備程序，
    ；未於準備程序主張之事項，除有特別規定外，於準備程序後行言詞辯論時，不
    得主張之，同法第二百七十條第一項、第二百七十六條第一項復有明文，而上開
    第一審程序規定，於二審程序準用之，同法第四百六十三條亦有明文。經查本件
    上訴人於本院行準備程序終結後言詞辯論時，始提出聲請訊問證人龔金煉之新事
    證，且未釋明其有何不可歸責自己之事由，應駁回上訴人上開傳訊證人之聲請，
    先此說明。
四、上訴人對丙○○部分撤回上訴。
乙、實體方面
一、上訴人起訴主張：被上訴人八十八年間起，即陸續持其兄林超凡及其兄嫂吳淑瑜
    為負責人之貞星貿易有限公司所簽發五紙票面金額總計一百三十萬八千五百六十
    元之客票，向上訴人貼現借款，上訴人分別於八十九年十一月八日、二十日及十
    二月十八日將一百二十一萬一千一百八十二元匯入被上訴人所有之基隆一信南興
    分社帳戶。詎屆期未獲清償，爰依消費借貸關係請求被上訴人清償借款，於本院
    復主張若無消費借貸關係，則依不當得利之規定訴請返還。被上訴人則以被上訴
    人並未向上訴人借款，上訴人匯入被上訴人帳戶內之款項，係丙○○為貨運行籌
    措週轉資金而向上訴人之借貸，被上訴人只是受丙○○之指示，幫忙處理貨運行
    之業務，並受丙○○之委託代為處理借款金額、期間等細節，上訴人將其欲借貸
    之款項匯入被上訴人之帳戶，係屬履行消費借貸契約交付金錢借款之方式，並不
    因此而與被上訴人另成立借貸關係，故上訴人向被上訴人請求返還上開數額之借
    款並無理由等語，資為抗辯。
二、被上訴人自八十八年間起，即陸續持貞星貿易有限公司等所簽發票據，向上訴人
    貼現共計一百二十一萬一千一百八十二元，並由上訴人匯入被上訴人所有之基隆
    一信南興分社帳戶中，其後票據屆期未獲清償之事實，為被上訴人所不爭執，並
    有台中商業銀行入戶電通知單等件在卷可稽（原審卷六、七頁），應認為真正
    。
三、上訴人主張其與被上訴人間存有消費借貸關係，但為被上訴人所否認：
  (一)按當事人主張有金錢借貸關係存在，須就其發生所須具備之特別要件即金錢之交
    付與借貸意思表示相互一致負舉證責任。而交付金錢之原因多端，或為買賣，或
    為贈與，或因其他之法律關係而為交付，非謂一有金錢之交付，即得推論授受金
    錢之雙方即屬消費借貸關係。若僅證明有金錢之交付，未證明借貸意思表示互相
    一致者，尚不能認有金錢借貸關係存在（最高法院九十二年度台上字第五五七號
    判決參照）。上訴人主張被上訴人為系爭消費借貸關係之借款人，固據提出台中
    商業銀行匯款單影本六紙、台灣基隆地方法院檢察署九十年度偵字第二三五九號
    、第三二○八號不起訴處分書影本乙件、支票影本六紙等件為證，但應僅能證明
    被上訴有收受上開款項之事實而已，依上開說明，上訴人仍應就兩造間借貸關係
    存在之事實，負舉證之責。
  (二)上訴人雖主張台灣基隆地方法院檢察署九十年度偵字第二三五九號、第三二○八
    號偵查案件中，被上訴人已自認有借款事實存在等語。但核該不起訴處分書內所
    載，被上訴人係辯稱「伊夫丙○○先與乙○○談好借款事宜，再由伊寄伊兄嫂支
    票給乙○○」等語，核與丙○○所稱「伊自八十八年起向乙○○，共借款四百多
    萬元，已陸續清償二百多萬元，尚餘一百七十八萬五千零九十元」等語，兩相符
    合，被上訴人前詞，應僅係稱其夫丙○○為借款人之事實而已。又證人蘇春燕於
    原審雖結證稱曾經接過被上訴人有打電話過來找上訴人借錢，並有看到內容為大
    嫂（指上訴人）、匯入帳號及被上訴人名字的傳真等語；證人何玉華亦證稱因被
    上訴人每次借款都會以傳真方式把帳號傳過來，如果上訴人要將錢匯款給她，就
    交代伊將錢匯到被上訴人甲○○的帳戶，並且表示這是被上訴人要借的錢等語（
    原審卷六一頁以下）。但查：被上訴人與丙○○係夫妻關係，並任職於丙○○所
    經營之貨運行擔任會計出納工作，在丙○○與上訴人商談借款數額、期間後，由
    被上訴人就款項如何交付等細節部分，再行聯繫，以便貨運行能順利取得資金運
    作，自與事理並無乖違，不能僅因證人曾聽聞被上訴人有與上訴人談論有關借錢
    事宜之電話，或有看過書寫匯款帳號之傳真，即認本件借貸關係係存在於上訴人
    與被上訴人間。證人上開證尚不足為有利於上訴人之證據
  (三)上訴人固將借款直接匯入被上訴人設於基隆一信南興分社所設帳戶內，此為被上
    訴人所不否認，但夫妻間將自己帳戶借與他方使用，以供資金出入使用，亦為事
    理之常。又，本件上訴人與丙○○間自八十八年間即有支錢借貸往來關係，丙○
    ○並曾以自己之支票向上訴人為借貸用，此有上訴人所不爭執真正，由被上訴製
    作提出之支票明細表一紙在卷可稽（原審卷六九頁），且核丙○○於原審提出之
    台北市國際商業銀行匯款回條聯，以及華南商業銀行匯款回條聯多紙，其上記載
    之收款人為上訴人，匯款人則為丙○○（原審卷二０頁至三四頁；七二、七三頁
    ），已足證上訴人係將款項借與丙○○，並由丙○○為清償人之事實。況本件借
    貸之目的係為供丙○○經營之貨運行週轉用，而非供被上訴人使用，應認系爭借
    貸關係存在於丙○○與上訴人間。
  (四)上訴人又稱被上訴人之兄林超凡於刑事偵查中證稱伊設立之貞星貿易有限公司曾
    向被上訴人調借四百多萬元資金，足認被上訴人與貞星貿易有限公司間存有債權
    債務關係，且系爭票據確係由林超凡簽發而交付被上訴人作為清償之用，據此推
    論被上訴人若非本件消費借貸關係之借用人，為何將持有之系爭票據交付予上訴
    人要求貼現等語。但核被上訴人是否以其收受自貞星公司之票據持向上訴人調借
    現款，與本件之真正借貸一方究為丙○○或被上訴人，兩者並無必然因果關聯，
    難自上開由貞星公司林超凡簽發票據予被上訴人之事實，據以推斷本件借貸人必
    為被上訴人。
  (五)上訴人再持其與被上訴人通話而暗自錄音之談話內容，據以主張兩造間借貸關係
    存在。但核上開錄音內容為被上訴人具狀否認真正，且查該錄音並無文書效力，
    亦非證人之證詞，已難謂具有證據能力。次核其譯文內容為：上訴人問「妳美玲
    一張票一開就是四個月，連續借四個月後，票子就開始跳，妳用任何辦法借錢都
    可，妳就是不能用客票向我借，害我不知情的情況下代妳去向別人貼現‧‧‧妳
    今天跟我說，美玲會用這種方法騙我，實在不敢相信」，被上訴人答以：「今天
    欠妳這些錢，實在是沒有那個心」，上訴人又問「妳開大哥嫂的票來騙我，妳說
    無心，根本說不過去」，被上訴人答「對啦‧‧‧我早就勸阿輝不可以再賭了，
    如同嫂子妳講的，早就要結束了，不應該拖累那麼多人」，上訴人再問「我知道
    ！但你不應該用大哥嫂的票騙」，被上訴人則答以：「我知道！但丙○○心態不
    變，結果全部的債，我哥背太多，我不能為了自己的先生而害到我哥哥」等語，
    其內容雖承認確有收到系爭款項，並未提到借貸人究係丙○○或被上訴人個人，
    自難藉此認本件借貸關係之借貸人即為被上訴人。至錄音譯文內容中，上訴人稱
    ：「我想你說的客票是沒有問題，如果今天是丙○○我就不可能借他，因為他會
    賭博」等語，亦係上訴人自己之談話，更不足證明借貸一方係被上訴人非丙○○
    。
四、上訴人於本院中另主張依不當得利法律關係請求被上訴人為給付，但查民法第一
    百七十九條第一項規定，無法律上之原因而受利益，致他人受損害者，應返還其
    利益，本條規定自應以行為人受有利益為要件，本件被上訴人並非系爭借貸關係
    之債務人，已如前述，被上訴人將其帳戶供丙○○使用，以收受系爭款項，即與
    丙○○間存有委任關係，上開款項並非因此即為被上訴人所有，不能據此謂因而
    受有利益，即與上開不當得利要件有別，上訴人依不當得利法律關係請求返還系
    爭借款，亦無理由，應予駁回。
五、綜上所述，上訴人主張為不足採，被上訴人抗辯尚屬可信。從而，上訴人主張本
    於消費借貸及不當得利法律關係，請求被上訴人給付為無理由，不應准許。原審
    為上訴人敗訴之判決，及駁回其假執行之聲請，並無不合。上訴意旨指摘原判決
    不當，求予廢棄改判，為無理由，應予駁回。而其追加之訴亦無理由，應予駁回
    。
六、據上論結，本件上訴及追加之訴均無理由，依民事訴訟法第四百四十九條第一項
    、第七十八條，判決如主文。
中　　　華　　　民　　　國　　九十三　　年　　　四　　　月　　  十四　　日
                              民事第三庭
                                  審判長法  官  吳  謙  仁
                                        法  官  蘇  瑞  華
                                        法  官  魏  大  喨
正本係照原本作成。
不得上訴。
中　　　華　　　民　　　國　　九十三　　年　　　四　　　月　　　十五　　日
　　　　　　　　　　　　　　　　　　　　書記官  李  華  安
